【裁判字號】    92,台上,6843
【裁判日期】    921204
【裁判案由】    違反證券交易法
【裁判全文】
最高法院刑事判決                              九十二年度台上字第六八四三號
    上  訴  人  乙○○
                        送達處所：台北郵政第二十七之八十九號信箱
    選任辯護人  張景源律師
    上  訴  人  己○○
    選任辯護人  許文彬律師
    上  訴  人  甲○○
                戊○○
                丙○○
                丁○○
    右二人共同  黃訓章律師
    選任辯護人
右上訴人等因違反證券交易法案件，不服台灣高等法院中華民國九十二年八月二十日
第二審判決（九十一年度上訴字第二二二四號，起訴案號：台灣台北地方法院檢察署
八十九年度偵字第四九０八號、第四九０九號），提起上訴，本院判決如左：
    主  文
原判決撤銷，發回台灣高等法院。
    理  由
本件原判決認定：上訴人乙○○係台北大學（原中興法商學院）副教授，上訴人己○
○係乙○○之指導學生，兩人共同意圖炒作股票，於民國八十四年九月間，由己○○
出面，先後向上訴人即當時之信豪證券股份有限公司（下稱信豪證券公司）董事長甲
○○、同鄉友人戊○○，及新光人壽老同事丙○○、丁○○，大力鼓吹慫恿，宣稱：
乙○○為財經學者，對股市有相當研究，認識上市公司負責人，如集中股票操作，獲
利可期云云。甲○○等人，聞言心動，紛紛表示同意，經己○○之引介，與乙○○見
面，交換股票操作心得。詎乙○○、己○○、甲○○、戊○○、丙○○、丁○○（下
稱乙○○等六人），明知證券交易法令規定於股票集中交易市場，不得意圖抬高或壓
低某種有價證券之交易價格，自行或以他人名義，對該有價證券連續以高價買入或以
低價賣出之行為，竟謀議炒作大將公司上市股票，由甲○○使用其妻林張美娥、女兒
林伶霏、林萩怡等人名義，於信豪證券公司買進大將公司股票約一千張後，交由乙○
○掌控；戊○○則以其本人及其妹黃明芬、女兒鍾秀霞等人名義，於中興證券股份有
限公司（下稱中興證券公司，現改名為德信證券公司）台北分公司買進一千七百張，
丙○○將四、五百張大將股票及資金新台幣（下同）一百二十萬元，丁○○將大將公
司股票約二百張，連同其友人廖金葉名義約二百張股票，則交己○○轉與乙○○，集
中炒作。嗣於八十四年十月三日至八十四年十一月十八日期間，乙○○持前述甲○○
等人所交付之大將公司股票，先後向不知情之金主范承群、黃三郎、張美凰、謝純貞
等人質借融資，並利用金主或證券公司營業員所提供之賈文中、張秋月、張邱蓮、傅
張雲燕、施光訓、閔華玲、張明榜、吳海秋、張美凰、張瑜玲、謝純貞、鄭根福、張
有惠、潘承媊、廖黃燕、黃水成、李亞鳳等人頭帳戶，及甲○○與其妻女林張美娥、
林伶霏、林萩怡帳戶，暨戊○○與乙○○之妻張鳳珠帳戶，由乙○○與己○○多次分
別委託寶來證券股份有限公司成功分公司營業員傅怡菁、長利證券股份有限公司營業
員葉貝紅、宏華證券股份有限公司台北分公司營業員黃淑媛、百富勤證券股份有限公
司營業員徐幼明、信豪證券公司營業員徐金里，及中興證券公司營業員連久慧等券商
下單，炒作拉抬或跌停低價賣出，經台灣證券交易所發覺乙○○集團交易大將股票異
常，報請財政部證券管理委員會依法處理等情。因而撤銷第一審關於乙○○部分不當
之科刑判決，及己○○、甲○○、戊○○、丙○○、丁○○部分均無罪之判決，改判
各論處乙○○等六人以共同違反規定，對於在證券交易所上市之有價證券，意圖抬高
或壓低集中交易市場某種有價證券之交易價格，自行及以他人名義，對該有價證券，
連續以高價買入或低價賣出罪刑，固非無見。
惟查：(一)、科刑之判決書，須將認定之犯罪事實詳記於事實欄，然後於理由內逐一說
明其憑以認定之證據，以使事實與理由兩相一致，方為合法。又證券交易法第一百五
十五條第一項第四款規定：對於在證券交易所上市之有價證券，不得有意圖抬高或壓
低集中交易市場某種有價證券之交易價格，自行或以他人名義，對該有價證券，連續
以高價買入或以低價賣出之行為。所謂「連續以高價買入或以低價賣出」者，指於特
定時間內，逐日以高於平均買價、接近最高買價之價格，或以當日最高之價格買入；
或逐日以低於平均買價、接近最低買價之價格，或以當日最低之價格賣出而言。原判
決事實欄對乙○○等六人如何自八十四年十月三日起至八十四年十一月十八日止，有
逐日以高於平均買價、接近最高買價之價格，或以當日最高之價格買入；或逐日以低
於平均買價、接近最低買價之價格，或以當日最低之價格賣出之行為未予詳加認定，
明確記載，本院自難憑以論斷其適用法令當否；再原判決事實欄記載：乙○○等六人
「竟謀議炒作大將公司上市股票，由甲○○……買進大將公司股票約一千張後，交由
乙○○掌控；戊○○……買進一千七百張，丙○○將四、五百張大將股票及資金……
一百二十萬元，丁○○將大將公司股票約二百張，連同其友人廖金葉名義約二百張股
票，則交己○○轉與乙○○，集中炒作」等情（見原判決第三頁第十四行至第四頁第
二行），但其理由欄卻認：「甲○○、戊○○、丙○○、丁○○四人，彼此間雖無直
接之商議如何實際炒作大將股票」云云（見原判決第二十一頁第一行、第二行），前
者認乙○○等六人有謀議炒作大將公司股票，後者則認甲○○、戊○○、丙○○、丁
○○彼此間未商議炒作大將股票，亦有事實與理由相互矛盾之違法。(二)、事實審法院
如未於審判期日，就被告否認犯罪有利之辯解事項與證據，予以調查，亦不於判決理
由內加以論列，率行判決，則屬於法有違。乙○○於原審曾具狀表示：第一審將本案
所有帳戶內之大將公司股票交易均認係伊所為，並憑以計算伊對大將公司股票之交易
量及所佔交易比率，因而推論伊有影響該公司股票市場行情之意圖，但該項股票之交
易量計算有誤等語，並請求傳喚證人傅張雲燕、施光訓、劉麗蓮、傅怡菁、黃淑媛、
廖麗玉、徐金里等人為證（見原審卷第一宗第六十頁、第六十一頁），然原審對此有
利於乙○○之辯解及攸關乙○○等六人犯罪構成要件之事項，未予調查，亦不於判決
理由內加以論列，遽認乙○○等六人集中操作大將公司股票後，該公司股票於八十四
年十月之交易量異常，較前一個月增加百分之四十二．四八，並憑以認定其等意圖炒
作（見原判決第十六頁第一行至倒數第二行），自屬於法有違。(三)、共同正犯之意思
聯絡，其表示之方式，固不以明示通謀為必要，即相互間有默示之合致，亦無不可，
但須其於行為當時，基於相互之認識，以共同犯罪之意思參與者，始無礙於共同正犯
之成立。本件乙○○供稱：八十四年下半年，因紡織業前景看好，大將公司股票獲利
高，故伊受甲○○、戊○○、丙○○、丁○○之託，以合法手段投資理財等語（見原
判決第五頁第一行至第三行），另己○○則辯稱：乙○○為伊指導老師，因戊○○等
人有意投資，伊乃介紹彼此相認識，並單純轉交股票予乙○○等語（見原判決第五頁
第五行至第七行），又甲○○、戊○○、丙○○、丁○○亦均稱：因乙○○對股市有
研究，為理財專家，乃將大將公司股票交予乙○○，作合法之投資等語（見原判決第
五頁第八行至第十九行）。則甲○○、戊○○、丙○○、丁○○對乙○○意圖抬高或
壓低大將公司股票之交易價格，而自行及以他人名義，對該股票，連續以高價買入或
低價賣出之行為，是否均有相互之認識，且有共同參與該犯罪意思之默示合致，尚非
無疑，原判決就此並未說明其所憑之證據及認定之理由，卻僅以甲○○、戊○○、丙
○○、丁○○經己○○之引介，或將股票直接交予乙○○，或將股票委由己○○轉交
乙○○，再由乙○○、己○○分別下單，即認乙○○等六人為股票炒作集團，彼此有
本件犯行之默示犯意聯絡，依法應共負刑責（見原判決第二十一頁第一行至第六行）
，並有判決理由不備之違誤。(四)、原判決理由以證人徐金里於第一審調查時證稱：「
當時董事長甲○○跟我講有一位謝先生會從台北打電話來下單，剛剛那三張（指林萩
怡、林伶霏、林張美娥名義之交割憑單）是謝先生打電話下單的」、「（謝先生叫什
麼名字？）我本來不知道，看到傳票才知道的，叫己○○」云云，資為不利於己○○
之論據（見原判決第七頁第十二行至第十七行；第一審卷第一宗第二九二頁、第二九
三頁），但證人徐金里於法務部調查局台北市調查處調查中原稱：「我並不認識謝先
生，謝先生即是己○○，這是甲○○的女兒林慧瑜跟我講的」云云（見台北市調查處
調查卷第一宗第二十五頁反面），另其於第一審審理中復證稱：「我不記得當初甲○
○是講要給誰下單」云云（見第一審卷第一宗第三０四頁），前後證詞不一，且證人
徐金里於第一審之上開證述，亦與於原審審理時，甲○○所供：「（對徐金里所供證
詞有何意見？）我是交待給林先生使用（即買賣股票），是徐金里她記錯了」等語（
見原審卷第一宗第一００頁），及林慧瑜所證：「（徐金里你認識否？）我不認識」
、「（對徐金里在調查處所供有何意見？）徐金里沒告訴我，己○○我不認識」等語
（見原審卷第二宗第七十頁、第七十一頁），相互齟齬。原判決對上開有利於己○○
之證據，竟僅以林慧瑜「因恐刑案惹身，於本院所證伊未告知徐金里有關己○○之訊
息，不足以推翻徐金里之證詞」為由（見原判決第八頁最後一行至第九頁第一行），
一語帶過，又不說明何以林慧瑜會有刑案惹身之恐懼？均嫌理由不備。(五)、原判決理
由以己○○之辯護律師，在第一審陳稱：「證人徐金里雖（在調查局）作證己○○有
下單，但他都是在當天開盤以開盤價購入，並無（證交法上）連續高價買入或低價賣
出之行為」，已明白指出己○○有下單行為，因認證人徐金里指證己○○下單買賣大
將股票為真（見原判決第九頁第二行至第六行），但己○○之辯護律師在該次審理時
已明確稱：「而下單者也並非己○○」等語（見第一審卷第一宗第一八八頁、第一八
九頁），且依該辯護律師陳述內容所示，該項下單亦均以開盤價購入股票，並無連續
高價買入或低價賣出股票之行為，亦與本案犯行須有連續高價買入或以低價賣出上市
股票之行為，互不相侔，原判決片取前述己○○辯護律師之部分證言資為不利於己○
○之證據，難謂與採證法則無違。乙○○等六人上訴意旨執以指摘原判決不當，非無
理由，應認原判決有撤銷發回更審之原因。
據上論結，應依刑事訴訟法第三百九十七條、第四百零一條，判決如主文。
中      華      民      國    九十二    年     十二     月      四      日
                              最高法院刑事第八庭
                                  審判長法官  陳  炳  煌
                                        法官  陳  世  雄
                                        法官  韓  金  秀
                                        法官  吳  信  銘
                                        法官  徐  文  亮
      右正本證明與原本無異
                                              書  記  官
中      華      民      國    九十二    年     十二     月     十一     日
                                                                  Ｍ


司法院資訊處製作；財團法人民間司法改革基金會備份。
